台灣高等法院民事判決　九十一年度上字第三一八號
　　　上　訴　人　丁○○
　　　訴訟代理人　巫宗翰
　　　複　代理人　王偉凡律師
　　　被　上訴人　甲○○
　　　共　　　同
　　　訴訟代理人　吳雨學律師
右當事人間清償借款事件，上訴人對於中華民國九十一年二月十八日臺灣士林地方法
院九十年度訴字第六一○號第一審判決提起上訴，並為訴之追加，本院判決如左：
　　　主　　　文
被上訴人丙○○應給付上訴人新臺幣壹佰陸拾陸萬陸仟陸佰陸拾柒元，及自民國九十
年七月五日起至清償日止，按週年利率百分之五計算之利息。
上訴及其餘追加之訴均駁回。
第一、第二審及追加之訴訴訟費用由被上訴人丙○○負擔三分之一，餘由上訴人負擔
。
本判決第一項於上訴人以新臺幣伍拾陸萬元為被上訴人丙○○供擔保後，得為假執行
。但被上訴人丙○○於假執行實施前，以新臺幣壹佰陸拾陸萬陸仟陸佰陸拾柒元預供
擔保，得免為假執行。
其餘假執行之聲請駁回。
　　　事實及理由
壹、程序部分：
    按於第二審為訴之變更或追加，非經他造同意，不得為之，但民事訴訟法第二百
    五十五條第一項第二款至第六款情形，不在此限，同法第四百四十六條第一項定
    有明文。次按原告以單一之聲明，主張二以上訴訟標的，就各該訴訟標的定有先
    後裁判順序，以先位訴訟標的不合法或無理由時，為後位訴訟標的之判決條件，
    先位訴訟標的有理由時，則後位訴訟標的即無庸判決，此種訴之合併，學說上稱
    為「類似預備的訴之合併」。本件上訴人於原審依消費借貸關係請求「上訴人應
    給付被上訴人新臺幣（下同）五百五十萬元及自支付命令送達翌日起至清償日止
    ，按週年利率百分之五計算之利息」；嗣上訴人於本院九十一年六月二十六日準
    備程序時，就請求給付金額減縮為「被上訴人應給付上訴人五百萬元及自支付命
    令送達翌日起至清償日止，按週年利率百分之五計算之利息」，並在此單一聲明
    下，慮其請求返還借款無理由時，追加依不當得利之法律關係，請求判決被上訴
    人返還所受領之款項，雖被上訴人不同意上訴人之追加，惟按「原告於第二審為
    訴之追加，苟其請求之基礎事實同一者，即非法所不許。所謂請求之基礎事實同
    一，係指變更或追加之訴與原訴之主要爭點有其共同性，各請求利益之主張在社
    會生活上可認為同一或關連，而就原請求之訴訟及證據資料，於審理繼續進行在
    相當程度範圍內具有同一性或一體性，得期待於後請求之審理予以利用，俾先後
    兩請求在同一程序得加以解決，避免重複審理，進而為統一解決紛爭者，即屬之
    」，最高法院九十年度台抗字第二號裁定可供參考（同院九十年台抗字第二八七
    號裁定、同院九十年台上字第十六號判決亦採相同見解）。本件上訴人所追加之
    訴訟標的不當得利之事實與原訴之主要爭點借貸關係之事實有其共同，各請求利
    益之主張在社會生活上可認為關連，而就原請求之訴訟及證據資料，於審理繼續
    進行在相當程度範圍內具有一體性，得期待於後請求之審理予以利用，追加備位
    訴訟標的不當得利與原起訴主張之消費借貸之基礎事實顯屬同一。故被上訴人於
    本院所為減縮應受判決事項之聲明、追加備位訴訟標的，符合民事訴訟法第二百
    五十五條第一項第二款、第三款規定，揆諸首揭說明，應予准許。又上訴人雖僅
    有單一聲明，惟其請求權之訴訟標的不同，且互相排斥，並有先、後位之分，依
    前開說明，係屬類似預備的訴之合併，本院應依其主張先、後訴訟標的之順序加
    以審理，合先敘明。
貳、實體部分：
一、本件上訴人起訴主張：被上訴人於八十八年五月間向上訴人借款五百萬元，上訴
    人並先後於八十八年五月二十九日、五月三十一日、六月四日匯入被上訴人所指
    定之丙○○銀行帳戶共計五百萬元，兩造原本約定借貸五百萬元每月應付五萬元
    之利息，嗣因被上訴人經濟拮据，要求降息，遂經上訴人同意，降至四萬元及三
    萬二千元不等，被上訴人並依約定，自八十八年八月二日起，即陸續將利息匯入
    上訴人之妻巫香玲於花旗銀行與彰化商業銀行之銀行帳戶內。上訴人屢經向被上
    訴人催討上開借款均無結果，爰依先位訴訟標的請求被上訴人依消費借貸法律關
    係，共同返還前開借款五百萬元及法定利息；如認兩造間之消費借貸關係不存在
    ，兩造對上訴人當初匯予被上訴人系爭五百萬元之目的認識不一，則兩造就借貸
    關係或出資關係顯然意思表示未合致，上訴人既有匯款五百萬元入丙○○之帳戶
    ，則被上訴人受有五百萬元，即屬無法律上之原因而受有利益，致上訴人受有損
    害，是上訴人備位訴訟標的依民法第一百七十九條、第一百八十一條之不當得利
    請求權，請求被上訴人返還上開金額及法定利息。並聲明：(一)原判決廢棄。(二)被
    上訴人應共同給付上訴人五百萬元，並自支付命令送達被上訴人翌日起至清償日
    止，按週年利率百分之五計算之利息。(三)上訴人願供擔保，請准宣告假執行。（
    上訴人於原審請求被上訴人應共同給付上訴人五百五十萬元，及法定遲延利息，
    原審為上訴人敗訴之判決，上訴人不服，提起上訴，並為聲明之減縮及追加不當
    得利之訴訟標的）。
二、被上訴人則否認兩造間有借貸關係，辯稱：(一)上訴人固於八十八年五、六月間分
    別匯款至被上訴人丙○○之帳戶，惟系爭款項實乃上訴人為籌設匯青企業有限公
    司（簡稱匯青公司）之出資額，所運用及調度資金之帳戶而已，而非被上訴人向
    上訴人所借貸之款項。上訴人所匯款項中，一部分係上訴人為籌設匯青公司在中
    國大陸設廠前置作業之籌備款，另部分係上訴人在大陸私人投資事業所需用及調
    度人民幣之資金，均已陸續由被上訴人在大陸之友人將系爭匯款金額以等值人民
    幣方式，給付上訴人本人。況上訴人就所主張兩造間之借貸關係究竟何時成立、
    借款人為被上訴人三人中之何人、借貸金額、期間、利息之約定及給付之方式等
    均未盡證明之責。(二)被上訴人既未曾向上訴人借款，便不可能支付上訴人利息，
    且利息之支付，必有利率及給付時間之約定，然依上訴人所提出巫香玲之存摺往
    來明細中如螢光筆所示，被上訴人乙○○所匯款之金額及時間，並無從證明係被
    上訴人支付利息，況匯款之金額每次均不同，且系爭匯款係匯入訴外人巫香玲之
    帳戶中，亦無法證明系爭匯款係支付兩造間借款之利息，況上訴人所提出巫香玲
    存摺往來明細對照表所載之匯款原因不一而足，無法證明係支付上訴人之借款利
    息，實則系爭匯款僅係被上訴人乙○○定期支付予上訴人家人，作為上訴人赴大
    陸經營公司之出差費或安家費而已。(三)如兩造間有消費借貸關係存在，或被上訴
    人有不當得利之情事，則主張匯至被上訴人丙○○之系爭金額，早已透過在大陸
    之友人以給付人民幣之方式交還上訴人，並無任何不當得利可言；或主張以被上
    訴人於八十九年五月起至十一月間多次借款予上訴人之借款返還請求權，總計六
    百五十六萬一千六百五十二元，與系爭上訴人對被上訴人之消費借貸債權或不當
    得利之請求權相互抵銷，其結果上訴人亦不得再向被上訴人有所請求等語。
三、兩造不爭執之事實：本件上訴人主張其曾先後於八十八年五月二十九日、五月三
    十一日、六月四日匯入被上訴人丙○○銀行帳戶共計五百萬元之事實，業據其提
    出匯款回條影本四紙可稽（見原審卷第五○頁、第五一頁），並為被上訴人所不
    爭執，堪認上訴人此部分之主張為真實。
四、消費借貸部分：
（一）按「當事人主張有利於己之事實者，就其事實有舉證之責任」，民事訴訟法第
      二百七十七條前段定有明文。又民事訴訟如係由原告主張權利者，應先由原告
      負舉證之責，若原告先不能舉證，以證實自己主張之事實為真實，則被告就其
      抗辯事實即令不能舉證，或其所舉證據尚有疵累，亦應駁回原告之請求，此有
      最高法院十七年度上字九一七號判例可資參照。又按「當事人主張有金錢借貸
      關係存在，須就其發生所須具備之特別要件即金錢之交付及借貸意思表示互相
      一致負舉證之責任，若僅證明有金錢之交付，未證明借貸意思表示互相一致者
      ，尚不能認為有金錢借貸關係存在」，最高法院八十一年度台上字第二三七三
      號判決可供參考（同院八十二年度台上字第一八三○號判決亦採相同見解）。
      本件上訴人依消費借貸之法律關係請求被上訴人返還五百萬元及利息，惟被上
      訴人否認兩造間有何消費借貸關係存在，並抗辯：此匯款係上訴人對匯青公司
      之出資額，及在大陸籌備設廠和私人投資之資金云云，故應先由上訴人就兩造
      間消費借貸關係存在之有利於己之積極事實負舉證責任。經查，上訴人主張兩
      造間消費借貸關係存在，無非以：前開上訴人匯款予被上訴人丙○○銀行帳戶
      之事實，及被上訴人乙○○、甲○○等自八十八年十月間起，陸續匯入五萬元
      至三萬二千元不等之款項至上訴人之妻巫香玲帳戶，而主張係利息云云為據，
      但查：
    1.上訴人所提，分別自八十八年五月二十九日起至六月五日間，陸續匯款至被上
      訴人丙○○之匯款回條上雖載明匯款日期、金額、匯款人與收款人姓名及收款
      人帳號等事項，卻未記載匯款原因，而匯款原因多端，僅憑此等匯款回條，並
      無法證明各該筆匯款即為借款。
    2.上訴人另主張：被上訴人向上訴人借貸後，自八十八年八月二日起，即定期匯
      款至上訴人之妻巫香玲帳戶五萬元至三萬二千元不等之款項，以支付系爭借款
      之利息云云，並提出巫香玲於花旗銀行匯入匯款明細查詢影本（見本審卷第九
      四頁）及彰化商業銀行建成分行活期儲蓄存款存摺往來明細表影本（見原審卷
      第七四頁至第七七頁）為證。惟被上訴人否認各該筆匯款係為借款利息，並抗
      辯：各該筆匯款係被上訴人給付上訴人赴大陸出差期間之安家費及出差費等語
      。則前開上訴人所指被上訴人匯入巫香玲帳戶內之款項，究是否為利息？自應
      由上訴人就此有利於己之積極事實先負舉證責任。上訴人援引巫香玲存摺往來
      明細表以螢光筆註記之各筆匯款，主張係被上訴人用以支付系爭借款之利息云
      云，惟查：倘確如上訴人所言，系爭消費借貸關係存在於兩造間，何以上訴
      人將貸與款項直接由上訴人自己之帳戶匯往被上訴人游碧玲帳戶內，利息卻分
      別由被上訴人乙○○及非系爭借款債務當事人之宋友祿，先後匯款至上訴人之
      妻巫香玲帳戶內？此來往方式，與常情不合；上訴人於其所提出巫香玲存摺
      往來明細對照表（見原審卷第一四五頁），已載明被上訴人乙○○與訴外人宋
      友祿匯款至巫香玲帳戶內之款項，或為給付貨款、結算餘額、巫香玲之薪資、
      甚為償還向巫香玲所借款項等等，足證乙○○、宋友祿匯款至巫香玲帳戶之原
      因不一而足，未必均為償還借款利息，縱被上訴人等確有匯款，亦無法證明係
      支付上訴人之借款利息；上訴人匯予丙○○之款項，與乙○○、宋友祿匯予
      巫香玲之款項，是否分別屬於同筆消費借貸款之借貸款項與利息，上訴人並未
      舉證以實其說，自難憑信；上訴人於原審陳稱：「當初借款無約定利率，只
      有說五百萬元是每月五萬元」（見原審卷第六三頁），然核與乙○○、宋友祿
      二人匯給巫香玲之金額每月為一萬五千元至五萬元等不合，雖上訴人復稱：匯
      款金額不足約定利息部分，乃因被上訴人要求減息之故，惟為被上訴人所否認
      ，上訴人復未舉證以實其說，亦難信其主張為真。
（二）綜上所述，上訴人無法舉證證明兩造間有消費借貸之意思表示合致，兩造間即
      無消費借貸關係存在。從而，上訴人依消費借貸之法律關係請求被上訴人應共
      同給付上訴人五百萬元，並自支付命令送達被上訴人翌日起至清償日止，按週
      年利率百分之五計算之利息，為無理由，應予駁回。上訴人之訴既經駁回，其
      假執行之聲請，已失其依附，應併予駁回。
五、不當得利部分：
（一）按「無法律上之原因而受利益，致他人受損害者，應返還其利益。雖有法律上
      之原因，而其後已不存在者，亦同」，民法第一百七十九條定有明文。又「不
      當得利係以當事人之一方無法律上之原因而受利益，致他方受損害為其成立要
      件，並須就無法律上之原因，負舉證責任」，最高法院七十八年度臺上字第一
      五九九號判決可供參考（同院七十七年度臺上字第一七五六號判決亦採相同見
      解）。本件上訴人備位訴訟標的，依不當得利之法律關係請求被上訴人返還其
      無法律上原因所受如聲明所示之金額及利息，惟被上訴人否認自上訴人所得之
      五百萬元之金額係無法律上原因，亦否認有何不當得利可言，揆諸首開說明，
      即應先由上訴人先就被上訴人受有利益，致上訴人受有損害，且被上訴人受有
      利益並無法律上之原因等情負舉證責任。經查：
    1.上訴人主張：其有匯款五百萬元入被上訴人丙○○之帳戶，則被上訴人即受有
      利益，致上訴人受有損害之事實，就其中被上訴人丙○○因上訴人之匯款受有
      上開金額利益部分，為被上訴人丙○○所自認，並有匯款回條影本四紙可證，
      足堪信為真實，已如前述，但被上訴人乙○○、甲○○否認受有利益，上訴人
      就此有有利於己之積極事實，應負舉證責任。上訴人所舉證據仍無法證明被上
      訴人乙○○、甲○○亦自上訴人處受有上開利益。就被上訴人丙○○受有上開
      匯款利益乙節，被上訴人丙○○雖抗辯：已於嗣後透過在大陸之友人以等值之
      人民幣交還上訴人，並無不當得利云云，然為上訴人所否認，被上訴人丙○○
      復未舉出任何證據以實其說，其抗辯即難採信。則上訴人主張被上訴人受有五
      百萬元之利益，致上訴人受有損害乙節，除被上訴人丙○○確實受有該利益，
      致上訴人受有損害之部分，堪信為真實外，其他被上訴人乙○○、甲○○亦受
      有上開金額之利益之主張，即無所憑，難以採信，該部分應予駁回。
    2.上訴人主張：被上訴人丙○○所受五百萬元之利益，致上訴人受有損害，係因
      當初匯款系爭五百萬元兩造所認識之目的不一，就借貸關係或出資關係顯然意
      思表示未合致等語，被上訴人丙○○於原審及本院既均一再強調上訴人匯款之
      原因，並非如上訴人主張因消費借貸關係而交付等語，則兩造間無借貸關係，
      已如前述，則其無法律上原因，甚為明確，上訴人就無法律上原因乙節，已盡
      其舉證責任。舉證責任即應轉換，由被上訴人丙○○負擔。被上訴人丙○○固
      抗辯：上訴人匯款乃為籌設匯青公司之出資、並作匯青公司在大陸設廠前置作
      業之籌備款、上訴人在大陸私人投資事業所需用及調度人民幣之資金云云。惟
      為上訴人所否認，被上訴人丙○○就此有利於己之積極事實，應負舉證責任。
      查：被上訴人丙○○於原審及本院準備程序中，就系爭匯款五百萬元之用途
      ，僅一再堅稱此乃上訴人對匯青公司之出資云云，經上訴人陳稱匯青公司資本
      總額不過五百萬元，其中上訴人之出資額不過一百二十五萬元，系爭匯款遠逾
      上訴人應出資額一百二十五萬元，故顯非上訴人對匯青公司之出資額等語，並
      提出匯青公司之變更登記表影本及董事、股東名單影本後，被上訴人則改稱：
      此五百萬元中有部分作為匯青公司在大陸設廠籌備款，有部分係上訴人在大陸
      私人投資事業需用云云，其陳述前後兩歧；上訴人所提出之公司變更登記表與
      董事、股東名單，其上所載之匯青公司資本總額與上訴人之應出資額，確如上
      訴人所陳之數額一百二十五萬元（見本審卷第三六頁、第三七頁），則此匯款
      五百萬元顯然並非上訴人對匯青公司之出資額；上訴人為匯青公司之董事長
      ，被上訴人甲○○、乙○○分別為公司之董事及股東，被上訴人丙○○並非公
      司之股東，此有卷附上開變更登記表及董事、股東名單影本可按，上訴人既身
      為匯青公司成立後之董事長，衡情公司為籌備成立而募集股東、股款之事項原
      應由其負責，則上訴人何以會將其出資股款全數匯入非公司股東成員丙○○之
      帳戶？被上訴人之抗辯，實有違一般商業慣行；被上訴人抗辯：匯款中部分
      係匯青公司在大陸設廠前置作業之籌備款，與上訴人私人在大陸投資事業所需
      用款項之事實，業經上訴人所否認，被上訴人復未提出任何證據以佐其說，被
      上訴人此部分之抗辯已不足憑信；如該匯款部分係作為上訴人私人投資所用
      ，原應以在自己帳戶內保管取用最為便利，上訴人何有必要將此部分匯款周折
      轉匯入他人即被上訴人丙○○之帳戶？亦與常情不合；要之，被上訴人丙○
      ○抗辯：系爭匯款乃上訴人對匯青公司之出資與大陸設廠籌備金與投資款項各
      節，均未舉證以實其說，自無可採。
    3.綜言之，本件上訴人主張：被上訴人丙○○無法律上原因，自上訴人處受有系
      爭匯款五百萬元之利益，致上訴人受有損害之事實，堪信為真實，至於上訴人
      另主張：被上訴人甲○○、乙○○亦受有上述五百萬元利益，且無法律上原因
      之部分，則屬無據，難信為真實。
（二）被上訴人雖又抗辯：倘不當得利之責任成立，則主張以被上訴人對上訴人總計
      六百五十六萬一千六百五十二元之借款債權，與上訴人對被上訴人之不當得利
      返還請求權抵銷云云。按當事人主張有利於己之事實者，就其事實有舉證責任
      ，民事訴訟法第二百七十七條前段定有明文。又同法第四百條第二項對經裁判
      之抵銷數額，復明定有既判力，則主張抵銷之當事人就其主張抵銷之債權及數
      額確實存在之事實自負有舉證責任。按「本件被上訴人既就上訴人所主張之貨
      款金額尚未付清，並不爭執，惟以伊分別對上訴人有損害賠償債權得主張抵銷
      相抗辯，依法自應就對上訴人有前開債權存在負舉證責任」，最高法院八十八
      年度臺上字第三三九八號判決可供參考（同院四十三年度臺上字第十三號判決
      亦採相同見解）。故被上訴人就主張抵銷之借款債權確實存在之事實應負舉證
      之責。查被上訴人主張：其於八十九年五月至十一月間，由被上訴人三人共同
      出資借貸，並以被上訴人乙○○一人名義貸予上訴人多筆借款之事實，雖據其
      提出匯款日期、金額明細表及匯款回條影本、及被上訴人乙○○銀行活期儲蓄
      存款存摺影本為證（見本審卷第五八頁至第七○頁），然此部分之匯款資料上
      雖分別有載匯款日期、金額、匯款人與收款人姓名、及收款人帳號、轉帳支出
      日期、金額等事項，卻欠缺記載匯款或存款轉帳支出之原因，而匯款原因多端
      ，實無法僅憑此等匯款回條與存摺影本等即證明各該筆匯款即為借款。又依被
      上訴人所提之匯款資料所示，各款項係由被上訴人乙○○帳戶匯往訴外人巫香
      玲帳戶，被上訴人主張：乙○○名義下匯出之款，實係由被上訴人三人共同出
      資，依上訴人之指示，匯入巫香玲之帳戶云云，惟為上訴人所否認，被上訴人
      丙○○對其無證據證明上訴人指示將款項匯入巫香玲帳戶乙節，並不爭執（見
      本審卷第七四頁），被上訴人丙○○既未舉證以實其說，則該款項與上訴人無
      關，足堪信為真實。被上訴人丙○○主張以前開款項與上訴人對被上訴人丙○
      ○之不當得利返還請求權抵銷云云，於法即有不合，尚無可採。
（三）按無法律上之原因而受利益，致他人受損害者，應返還其利益；數人負同一債
      務或有同一債權，而其給付可分者，除法律另有規定或契約另有訂定外，應各
      平均分擔或分受之。其給付本不可分而變為可分者，亦同。民法第一百七十九
      條前段、第二百七十一條分別定有明文。本件僅被上訴人丙○○受有五百萬元
      之利益，致上訴人受有損害，且其受有利益無法律上之原因，依上開民法第一
      百七十九條前段之規定，雖應負返還其利益之責任，然上訴人係以被上訴人丙
      ○○、乙○○、甲○○三人共同受有五百萬元之不當得利，而聲明被上訴人三
      人應共同給付上開金額，此項金錢之給付應屬可分，依上民法第二百七十一條
      之規定，本件上訴人請求五百萬元之不當得利返還責任，即應由被上訴人三人
      平均分擔。故上訴人請求被上訴人丙○○返還之金額僅五百萬元之三分之一，
      ，被上訴人丙○○因不當得利之法律關係，僅應負一百六十六萬六千六百六十
      七元之返還責任（元以下四捨五入）。
六、按「給付無確定期限者，債務人於債權人得請求給付時，經其催告而未為給付，
    自受催告時起，負遲延責任。其經債權人起訴而送達訴狀，或依督促程序送達支
    付命令，或為其他相類之行為者，與催告有同一之效力。前項催告定有期限者，
    債務人自期限屆滿時起負遲延責任」；「遲延之債務，以支付金錢為標的者，債
    權人得請求依法定利率計算之遲延利息」；「應付利息之債務，其利率未經約定
    ，亦無法律可據者，週年利率為百分之五」，民法第二百二十九條第二項、第三
    項、第二百三十三條第一項前段、第二百零三條分別定有明文。本件上訴人依先
    位訴訟標的之消費借貸法律關係，請求被上訴人共同給付五百萬元及法定遲延利
    息，為無理由，已詳述如前。但上訴人追加備位訴訟標的之不當得利法律關係，
    請求被上訴人共同給付不當得利五百萬元及自支付命令送達翌日起算至清償日止
    之法定遲延利息，就被上訴人丙○○應給付之一百六十六萬六千六百六十七元之
    不當得利返還責任，則屬有據，應予准許，惟其請求法定遲延利息之部分，原審
    法院依上訴人請求所發之支付命令，並未合法送達被上訴人丙○○，有被上訴人
    丙○○送達回證上顯示該址「查無此人」之記載可證（見原審卷第二七頁），自
    無從自支付命令送達翌日起算法定遲延利息。惟上訴人對被上訴人丙○○請求給
    付之起訴狀繕本，於九十年七月四日合法送達予被上訴人丙○○，有起訴狀上簽
    收繕本之記載可稽（見原審卷第四九頁），揆諸首開規定，上訴人得請求被上訴
    人丙○○給付之遲延利息，應自起訴狀繕本送達翌日即九十年七月五日起算至清
    償日止。綜上所述，原審就消費借貸部分，為上訴人全部敗訴判決，並駁回其假
    執行之聲請，於法並無不合。上訴意旨指摘原判決不當，求予廢棄改判，為無理
    由，應予駁回。追加之訴（即不當得利）部分，上訴人請求被上訴人丙○○應給
    付上訴人一百六十六萬六千六百六十七元，及自九十年七月五日起至清償日止依
    法定利率計算之遲延利息部分，為有理由，應予准許。逾此部分，為無理由，應
    予駁回。上訴人勝訴部分，兩造陳明願供擔保請准宣告假執行及免為假執行，經
    核並無不合，爰酌定相當擔保金額准許之。至於上訴人敗訴部分，其訴既經駁回
    ，其假執行之聲請已失其依附，應併予駁回。
七、本件事證已臻明確，兩造其餘攻擊、防禦方法及所舉證據，無礙勝負之判斷，爰
    不一一論列，附此敘明。
據上論結，本件上訴為無理由；追加之訴為一部有理由，一部無理由，依民事訴訟法
第四百四十九條第一項、第四百五十條、第七十八條、第七十九條但書、第四百六十
三條、第三百九十條第二項、第三百九十二條，判決如主文。
中　　　華　　　民　　　國　　九十一　　年　　　九　　　月　  十七  　　日
                                民事第十二庭
                                    審判長法  官　林  丁  寶
                                    　　　法  官　高  鳳  仙
                                    　　　法  官　林  恩  山
右正本係照原本作成。
如不服本判決，應於收受送達後二十日內向本院提出上訴書狀，其未表明上訴理由者
，應於提出上訴後二十日內向本院補提理由書狀（均須按他造當事人之人數附繕本）
上訴時應提出委任律師或具有律師資格之人之委任狀；委任有律師資格者，另應附具
律師及格證書及釋明委任人與受任人有民事訴訟法第四百六十六條之一第一項但書或
第二項（詳附註）所定關係之釋明文書影本。
中　　　華　　　民　　　國　　九十一　　年　　　九　　　月　  二十  　　日
  　　　　　　　　　　　　　　　　　　　　書記官  周  淑  靜
附註：
民事訴訟法第四百六十六條之一（第一項、第二項）：
對於第二審判決上訴，上訴人應委任律師為訴訟代理人。但上訴人或其法定代理人具
有律師資格者，不在此限。
上訴人之配偶、三親等內之血親、二親等內之姻親，或上訴人為法人、中央或地方機
關時，其所屬專任人員具有律師資格並經法院認為適當者，亦得為第三審訴訟代理人
。
